臺灣嘉義地方法院民事判決
110年度訴字第221號
原      告  黃攀營  


訴訟代理人  吳宏輝律師
複 代理 人  吳展育律師
原      告  林秀香  
            林孟曄  
            林秀珍  
被      告  林孟君  
上列當事人間請求確認所有權存在等事件，經本院於民國110年9
月1日言詞辯論終結，判決如下：
    主  文
確認嘉義市○區○○里○○路00巷00號之建物（即嘉義市○○段0000○號
），為兩造依附表所示比例共有。
被告應協同依附表之持分辦理所有權移轉登記予原告。
訴訟費用由被告負擔。
    事實及理由
壹、程序事項：　　　　　　　　　　
一、按訴狀送達後，原告不得將原訴變更或追加他訴，但請求之
    基礎事實同一、訴訟標的對於數人必須合一確定者，追加其
    原非當事人之人為當事人者，不在此限（民事訴訟法第255
    條第1項第2、5款）。經查，原告起訴請求確認嘉義市○區○○
    里○○路00巷00號之建物（即嘉義市○○段0000○號，下稱系爭
    建物）所有權存在及協同辦理所有權移轉登記，原僅列戊○○
    、乙○○為本件共同原告，嗣查明系爭建物為被告丙○○與原告
    戊○○、乙○○、丁○○、甲○○五人所共有，故於110年5月12日具
    狀追加丁○○、甲○○為原告，於法並無不合，應予准許。
二、次按確認法律關係之訴，非原告有即受確認判決之法律上利
    益者，不得提起之；確認證書真偽或為法律關係基礎事實存
    否之訴，亦同（民事訴訟法第247條第1項）。民事訴訟法第
    247條所謂即受確認判決之法律上利益，係指因法律關係之
    存否不明確，致原告在私法上之地位有受侵害之危險，而此
    項危險得以對於被告之確認判決除去之者而言，故確認法律
    關係成立或不成立之訴，苟具備前開要件，即得謂有即受確
    認判決之法律上利益，縱其所求確認者為他人間之法律關係
    ，亦非不得提起。查原告主張其為系爭建物之共有人，為被
    告所否認，則系爭建物之所有權歸屬及原告所主張之法律關
    係是否存在即屬不明確，原告對此法律上地位之不安狀態，
    能以確認判決將之除去，是依上開說明，應認原告提起確認
    之訴有確認利益，有即受確認判決之法律上利益。
三、原告丁○○、甲○○經合法通知，未於最後言詞辯論期日到場，
    核無民事訴訟法第386條所列各款情形，爰依被告聲請，由
    其一造辯論而為判決。
貳、實體方面：
一、原告戊○○、乙○○起訴主張：
（一）嘉義市私立小狀元幼兒園（下稱小狀元幼兒園）為被告丙○○與原告戊○○、丁○○、甲○○及訴外人李美惠（婚後冠夫姓
      為林李美惠），於民國88年3月合資興建系爭建物），被
      告出資新臺幣（下同）100萬元占20%，原告戊○○出資50%
      ，原告丁○○資15%，訴外人李美惠出資10%，原告甲○○出資
      5%，約定由被告代表申請使用執照。其中李美惠已於95年
      3月7日死亡，繼承人為訴外人林鶴年、原告丁○○、甲○○、
      乙○○、被告，而林鶴年亦於99年4月21日死亡，由原告丁○○、甲○○、乙○○、被告繼承，股東協議由原告乙○○管理李
      美惠之帳務。
（二）小狀元幼兒園登記負責人為原告戊○○，然被告竟於109年8
      月20日將系爭建物申請保存登記自己名下，意圖將共有之
      財產占為己有，原告戊○○於110年2月3日對被告發出存證
      信函請求辦理變更登記，惟被告置之不理。原告依民事訴
      訟法第247條第1項，對被告提起確認訴訟，以除去原告權
      益受侵害，並依民法第767條第1項中段之規定，請求被告
      協同辦理系爭建物所有權登記為兩造所有。
（三）訴之聲明：如主文所示。
二、原告丁○○、甲○○：我們不想起訴。
三、被告則以：
（一）系爭建物為被告及原告丁○○所有，與小狀元幼兒園資產及
      戊○○(非股東)均無關。系爭地上物合約書係偽造，該合約
      書與109年4月2日所簽訂之合約書不同，當時只簽立一張
      文件，沒有再簽第二、三、四張，且合約書所主張之建物
      兩造認知不一致。
（二）93年5月股東協議記錄表第2條載明「原舊屋轉蓋10年屋免
      費、地上物歸土地所有人所有或另定租約」。小狀元幼兒
      園於89年1月18日開始營運、10年後即99年1月18日將其舊
      屋轉蓋之地上物歸土地所有權人所有，故被告於109年8月
      間登記為系爭建物所有權人是合法。
（三）系爭土地上之原建築物於72年3月由林鶴年(父)贈與丙○○
      與丁○○共有。改建之建物即系爭建物是由原木屋拆除之木
      材整理利用所建，並將檜木販售所得來建造，建屋資金並
      非都是由小狀元幼兒園支付。
（四）聲明：
   1、原告之訴駁回。
   2、訴訟費用由原告負擔。
   3、如受不利判決，願供擔保請准免為假執行。 
三、爭點事項：
（一）不爭執事項：
   1、李美惠於95年3月7日死亡，繼承人為訴外人林鶴年、丁○○
      、甲○○、乙○○、被告，而林鶴年亦於99年4月21日死亡，
      繼承人為丁○○、甲○○、乙○○、被告。
   2、丁○○、甲○○、乙○○、被告對李美惠之遺產，均未拋棄，且
      未為遺產分割。
　 3、系爭建物現登記為被告所有。
（二）爭執事項：
   1、原告對系爭建物有無共有權？
   2、原告之請求有理由？　　
四、本院判斷：　　　
（一）原告對系爭建物有無共有權？
　 1、系爭建物於88年3月間，由原告戊○○、訴外人李美惠、被
      告、丁○○、甲○○等人共同出資興建，投資比例10股，500
      萬元，戊○○出資250萬元占50%，被告出資100萬元占20%，
      丁○○出資75萬元占15%，李美惠出資50萬元占10%、甲○○出
      資50萬元占5%，由丙○○地主代表申請使用執照。以上有地
      上物合約書可證（本院卷第25頁）。且該合約書確有上開
      5人之簽名，原告丁○○、甲○○及被告亦自認上開簽名係其
      所簽（本院卷第158頁），並有嘉義市私立小狀元幼兒園
      之用印。可證該地上物合約書應屬真正。
　 2、按當事人互相表示意思一致者，無論其為明示或默示，契
      約即為成立（民法第153條第1項）。系爭地上物合約書既
      經所有共同出資人簽名確認，故只簽立一張文件即可確立
      ，縱無再簽第2、3、4份，並不影響該系爭地上物合約書
      之成立。而被告主張合約是偽造，但並未提出任事證，故
      其抗辯並不可採。
　 3、依109年4月2日之股東會記載（本院卷第141頁），乙○○50
      %，丙○○20%、丁○○15%、甲○○5%，阿嬤10%。而乙○○與戊○○
      是夫妻，阿嬤即為林秀春，為兩造所是認（本院卷第160
      頁），又乙○○與戊○○是夫妻，乙○○表示其沒有出資，最大
      股東是戊○○，出資比例如系爭地上物合約書（本院卷第16
      0頁）。是股東會記載雖記載乙○○50%，但實際是戊○○50%
      。故109年4月2日之股東會記載持分比例與系爭地上物合
      約書之記載相同。可證系爭建物之出資比例為戊○○50%、
      丙○○20%、丁○○15%、李美惠10%、甲○○5%。
　 4、小狀元幼兒園於109年9月23日將分紅轉帳給股東，該次分
      紅總金額為40萬元，按照小狀元幼兒園地上物合約書之出
      資比例分配，戊○○分紅20萬元，丙○○分紅8萬元，丁○○分
      紅6萬元，甲○○分紅2萬元，此有匯款憑證可證（本院卷第
      335、337頁）。依該筆無匯款紀錄，依系爭合約書記載内
      容之出資比例，可證原告戊○○為小狀元幼兒園之股東，出
      資比例為50%。
　 5、被告自承：「原來83巷21號的建物在88年間都是我的。後
      來因為要做幼兒園才改建。原本的檜木屋全部拆掉重蓋，
      用原有的木頭下去蓋，有些好的檜木就賣掉，當作重建經
      費」等語。原告戊○○亦主張「房屋確實有拆掉重蓋」。原
      告丁○○、甲○○：「就如被告所言一樣，確實有拆掉重蓋，
      大的檜木確實有賣掉」等語。核上開等人所述「因要經營
      幼兒園，而將原有建物全部拆掉重建」等情一致。
　　　又被告所提出贈與移轉約書（本院卷第107-113頁），其
      上所載主要建材為檜木，地面層為48坪，門牌號碼信義路
      83巷21號，且係72年前即完成之建物。然依系爭建物之謄
      本所示，系爭建物係鋼骨構造，地面層面積277.28平方公
      尺，門牌號碼信義路83巷21號。是二者地址相同，但構造
      、面積並不同。可證被告之原有建物確已拆除，並在原址
      另行重建系爭建物。
　 6、系爭建物之完工日期88年7月14日，此有謄本、使用執照
      、權狀可證（本院卷第33、95、101頁）。而地上物合約
      書記載88年3月間出資興建，其日期相吻合。且系爭建物
      之謄本、使用執照、權狀亦記載「主要用途：托兒所」，
      座落之土地為車店段478-3、458-5地號，門牌號碼信義路
      83巷21號。與小狀元幼兒園之地址相同，此有謄本、小狀
      元幼兒園之許可書可證（本院卷第27、33頁）。更可證被
      告之原有建物拆除，並在原址另行重建系爭建物，以經營
      幼兒園使用。　　　
　 7、建築物原始所有權，屬於原始建築人所有，且不待登記即
      原始取得其所有權，如申請建築執照之起造人，實際並非
      原始建築人，不因使用其名義申請建築執照，而認該申請
      建築執照名義上之起造人係為原始所有權人。又主管機關
      核發建造執照所載之起造人，僅為聲請主管機關核發建造
      執照之人而已，非謂建造執照所載之起造人，必為興建建
      物之人始取得建物之所有權。如前所述，系爭建物是原有
      建物拆除後原址重建，原有建物既已拆除，已失其所有權
      ，新建物縱有使用舊建材，亦不得謂新建物為舊建物之所
      有人所有，亦不因系爭建物由被告代表申請使用執照，及
      納稅義務人為被告，而有不同。故系爭建物應屬原始建築
      人即戊○○按50%、丙○○按20%、丁○○按15%、李美惠按10%、
      甲○○按5%，共有系爭建物。
　 8、按訴訟標的對於共同訴訟之各人必須合一確定者，其共同
      訴訟人中一人之行為有利益於共同訴訟人者，其效力及於
      全體；不利益者，對於全體不生效力（民事訴訟法第 56 
      條第1項第1款）。查，原告丁○○、甲○○以聲明書表示「系
      爭建物之所有權為丙○○，丁○○所有，與小狀元幼兒園資產
      無關，更與戊○○無關」等語，此有原告丁○○、甲○○之聲明
      書兩份可證（本院卷第87、89頁）。但原告丁○○、甲○○上
      述陳述，係不利於共同訴訟之其他原告，參之上述法規，
      其二人上開陳述，對共同原告並不生效力。故不得以其二
      人之上開陳述，而可謂系爭建物為被告所有。
　 9、按繼承，因被繼承人死亡而開始（民法第1147條）；繼承
      人自繼承開始時，除本法另有規定外，承受被繼承人財產
      上之一切權利、義務。但權利、義務專屬於被繼承人本身
      者，不在此限（民法第1148條第1項）；繼承人有數人時
      ，在分割遺產前，各繼承人對於遺產全部為公同共有（民
      法第1151條）。查，李美惠已於95年3月7日死亡，繼承人
      為林鶴年、丁○○、甲○○、乙○○及被告，而林鶴年亦於99年
      4月21日死亡，由丁○○、甲○○、乙○○及被告繼承，且沒人
      拋棄繼承，亦未為遺產分割等情，為兩造所不爭執，並有
      戶籍謄本可證（本院卷第19-23、157、158頁）。再由系
      爭地上物合約書所載，李美惠（已故，股東協議由乙○○管
      理之帳務），益可證繼承人對李美惠之遺產尚未分割無誤
      。是李美惠已往生後，其對系爭建物10%之所有權，即由
      被告、原告丁○○、甲○○、乙○○等人繼承，且為公同共有。
　10、至於被告所提「93年5月股東會議記錄」之書面（本院卷
      第207、227、255頁），其上雖有記載「原舊屋轉蓋，10
      年租期免租費，到期地上物歸土地所有人所有，或另訂租
      約」，但該份文件並無任何股東簽名，其上有記載之年份
      為92、93年，可證該文件係92或93年所記載，但系爭地上
      物合約書係109年4月3日所簽立，且其記載「小狀元幼兒
      園至116年7月31日停止地上租約，如未繼續簽約營運，小
      狀元地上物由負責人拆除，剩餘價值依股東投資取回」。
      可證系爭地上物合約書簽立係在股東書面之後，亦無合意
      系爭建物最後由被告取得，故不得以被告所提「股東會議
      記錄」之書面，而可認定系爭建物最後歸由被告取得。　
　 11、綜上所述，系爭建物屬原告戊○○按50%、被告按20%、原
      告丁○○按15%、被告、原告丁○○、甲○○、乙○○等人按公同
      共有10%、甲○○按5%，共有系爭建物。　
（二）原告之請求有理由？　　　　　
   1、按所有人對於無權占有或侵奪其所有物者，得請求返還之
      。對於妨害其所有權者，得請求除去之。有妨害其所有權
      之虞者，得請求防止之。前項規定，於所有權以外之物權
      ，準用之（民法第767條）。系爭建物屬原告戊○○按50%、
      被告按20%、原告丁○○按15%、被告、原告丁○○、甲○○、乙○○等人按公同共有10%、甲○○按5%，共有系爭建物。卻登
      記為被告所有，被告亦否認原告之所有權，從而原告請求
      確認系爭建物之所有權為兩造依附表所共有，及請求被告
      應協同依附表之持份辦理所有權移轉登記，均有為有理由
      。
（三）本件事證已臻明確，兩造其餘主張陳述及所提之證據，均
      不影響本案判決，毋庸再予審酌。
五、訴訟費用裁判之依據：民事訴訟法第78條。
中　　華　　民　　國　　110 　年　　9 　　月　 15 　　日
                  民事第三庭法　官　馮保郎   
以上正本係照原本作成。
如不服本判決，應於送達後20日內，向本院提出上訴狀（須按對
造人數提出繕本）及表明上訴理由，並依上訴利益繳交第二審裁
判費。如委任律師提起上訴者，應一併繳納上訴審裁判費。
中　　華　　民　　國　　110 　年　　10　　月　　15　　日
                            書記官　蔡沛圻
附表：兩造持份比例
編號 所有權人 持份（權利範圍）  1 戊○○ 50/100  2 丁○○ 15/100  3 甲○○ 5/100  4 丙○○ 20/100  5 丁○○、甲○○、乙○○、丙○○公同共有（李美惠之繼承人） 10/100